ACORDAO-COMPLETO-2427318

ACÓRDÃO 9283/2021 ATA 25/2021 - SEGUNDA CÂMARA

VISTOS, relatados e discutidos estes autos referentes à Tomada de Contas Especial instaurada pelo Instituto Nacional de Colonização e Reforma Agrária - Incra em razão da impugnação parcial da prestação de contas referente ao Convênio CRT/RR 1/2003, celebrado com a Federação dos Trabalhadores da Agricultura do Estado de Roraima - Fetag/RR, atualmente denominada Federação dos Trabalhadores Rurais Agricultores e Agricultoras Familiares do Estado de Roraima - Fetraferr,  com vistas à execução dos serviços de assistência técnica especializada para projetos de assentamento com potencial produtivo no Estado de Roraima.
ACORDAM os Ministros do Tribunal de Contas da União, reunidos em sessão da 2ª Câmara, ante as razões expostas pelo Relator, em: 
9.1. com fundamento nos arts. 1º, inciso I, 16, inciso III, alíneas b e c, 19, caput, e 23, inciso III, da Lei 8.443/1992, julgar irregulares as contas do Sr. Juares Pereira de Sousa e da Federação dos Trabalhadores Rurais Agricultores e Agricultoras Familiares do Estado de Roraima, condenando-os solidariamente ao pagamento das quantias descritas a seguir, atualizadas monetariamente e acrescidas de juros de mora calculados a partir das respectivas datas até o dia da efetiva quitação, fixando-lhes o prazo de 15 (quinze) dias, a contar da notificação, para que comprovem, perante o Tribunal (art. 214, inciso III, alínea a, do Regimento Interno do TCU) , o recolhimento do débito ao Instituto Nacional de Colonização e Reforma Agrária - Incra, nos termos da legislação em vigor:
	VALOR ORIGINAL (R$) 
	DATA 

	8.185,86
	29/07/2003

	8.185,86
	01/09/2003

	8.185,86
	07/10/2003

	7.867,00
	10/11/2003

	8.185,86
	05/01/2004

	   317,90
	16/01/2004

	8.185,86
	16/01/2004

9.2. autorizar, caso requerido, nos termos do art. 26 da Lei 8.443/1992 c/c o art. 217 do Regimento Interno/TCU, o parcelamento da dívida em até 36 (trinta e seis) parcelas mensais e sucessivas, sobre as quais incidirão os correspondentes acréscimos legais (débito: atualização monetária e juros de mora) , esclarecendo aos responsáveis que a falta de pagamento de qualquer parcela importará no vencimento antecipado do saldo devedor, sem prejuízo das demais medidas legais; 
9.3. autorizar, desde logo, a cobrança judicial da dívida, nos termos do art. 28, inciso II, da Lei 8.443/1992, caso não atendidas as notificações;
9.4. enviar cópia deste Acórdão à Procuradoria da República no Estado de Roraima, com fundamento no art. 16, § 3º, da Lei 8.443/1992.

Tomada de Contas Especial instaurada pelo Instituto Nacional de Colonização e Reforma Agrária  Incra em razão da impugnação parcial da prestação de contas referente ao Convênio CRT/RR 1/2003, celebrado com a Federação dos Trabalhadores da Agricultura do Estado de Roraima  Fetag/RR, atualmente denominada Federação dos Trabalhadores Rurais Agricultores e Agricultoras Familiares do Estado de Roraima  Fetaferr,  com vistas à execução dos serviços de assistência técnica especializada para projetos de assentamento com potencial produtivo no Estado de Roraima.

Segunda Câmara

Federação dos Trabalhadores Rurais Agricultores e Agricultoras Familiares do Estado de Roraima - Fetraferr.

3. Responsáveis: Juares Pereira de Sousa (XXX.258.501-XX) e Federação dos Trabalhadores Rurais Agricultores e Agricultoras Familiares do Estado de Roraima - Fetraferr (04.069.646/0001-86).

13.1. Ministros presentes: Bruno Dantas (Presidente), Aroldo Cedraz e Raimundo Carreiro.
13.2. Ministro-Substituto convocado: Marcos Bemquerer Costa (Relator).
13.3. Ministro-Substituto presente: André Luís de Carvalho.

MARCOS BEMQUERER

Trata-se da Tomada de Contas Especial (peças 1-10) instaurada pelo Instituto Nacional de Colonização e Reforma Agrária - Incra, em razão da impugnação parcial da prestação de contas referente ao Convênio CRT/RR 1/2003 (peça 3, p. 36-43) , celebrado, em 17/06/2003, com a então Federação dos Trabalhadores da Agricultura do Estado de Roraima - Fetag/RR, com vistas à execução dos serviços de assistência técnica especializada para projetos de assentamento com potencial produtivo no Estado de Roraima.
2.	Para execução do ajuste, orçado em R$ 324.701,48, foi pactuado o aporte, pela União, de R$ 321.486,62.  A vigência do ajuste foi originalmente fixada no período de 26/06/2003 a 31/12/2003, e prorrogada para 15/01/2004 (peça 3, p. 65/67) , com prazo de 60 dias para prestação de contas.
3.	Os recursos federais foram transferidos em três parcelas de igual valor, por meio de Ordens Bancárias de 22/07/2003, 1º/10/2003 e 27/12/2003 (peça 8, p. 4) . 
4.	A prestação de contas foi apresentada em 18/03/2004 (peça 6, p. 3) . Do montante de R$ 324.616,80 pagos à empresa Êxito Empreendimentos Ltda., referentes a serviços de assistência técnica, organizacional, capacitação e extensão rural às famílias assentadas da reforma agrária, o órgão concedente impugnou o valor de R$ 49.114,20, pelo fato de ter sido praticado o valor unitário de R$ 36,88 por família, enquanto o Plano de Trabalho previa o valor de R$ 31,30 (peça 6, p. 67) . Ademais, o concedente atestou a execução parcial do objeto pactuado, porque o pagamento a maior reduziu o período de prestação dos serviços de 7 para 6 meses.
5.	A Secretaria Federal de Controle Interno certificou a irregularidade das presentes contas (peça 10, p. 88) e a autoridade ministerial atestou haver tomado conhecimento dessa conclusão (peça 10, p. 95) .
6.	Neste Tribunal, a Secretaria de Controle Externo de Tomada de Contas Especial - SecexTCE promoveu a citação da Convenente (peça 17, sem comprovação de recebimento, peça 22) e do seu Presidente, Sr. Juares Pereira de Souza (peças 25 a 27) , para que comprovassem a restituição, ao Tesouro Nacional, dos recursos impugnados, atualizados monetariamente desde as respectivas datas até o efetivo recolhimento, e/ou apresentassem alegações de defesa quanto ao pagamento de valor superior ao previsto no Plano de Trabalho pela prestação de serviços de assistência técnica, organizacional, capacitação e extensão rural às famílias assentadas da reforma agrária, resultando, em consequência, em um período menor de execução dos serviços, com cumprimento parcial do objeto pactuado, em ofensa ao art. 145 do Decreto 93.872/1986, ao art. 22 da Instrução Normativa 1/1997 da Secretaria do Tesouro Nacional e à Cláusula Terceira, item II, alínea a, do Termo de Convênio CRT/RR 000l/2003. 
7.	A empresa Êxito Empreendimentos Ltda., prestadora dos serviços, não foi trazida ao polo passivo da demanda, porque a cláusula nona do contrato celebrado com a então Fetag/RR (peça 10, p. 9-13) previa o pagamento do valor mensal de R$ 54.102,96 para atendimento a 1.467 famílias assentadas, valor esse que foi por ela recebido. 
8.	Embora não haja comprovação do recebimento do ofício de citação por parte da Convenente, a entidade constituiu procurador (peça 19) e compareceu aos autos para obter vista e cópia do processo (peça 21) , mas não se manifestou quanto à citação nem recolheu a quantia devida.
9.	Acolhendo proposta do Ministério Público junto ao TCU (peça 33) , representado pelo Procurador Sérgio Ricardo Costa Caribé, por meio de despacho (peça 34) determinei à SecexTCE a adoção das seguintes providências: 
	"a) apurar se a Federação dos Trabalhadores na Agricultura do Estado de Roraima - Fetag/RR e a Federação dos Trabalhadores Rurais Agricultores e Agricultoras Familiares do Estado de Roraima - Fetraferr se tratam da mesma entidade sindical, tendo-se alterado tão somente seu nome fantasia (item 8 do Parecer) ; 
	b) juntar aos autos a documentação comprobatória do resultado das pesquisas de endereço do Sr. Juares Pereira de Sousa realizadas nos sistemas corporativos do TCU e na Internet, nos termos dos arts. 4º, § 6º, e 6º, inciso II, alínea a, da Resolução/TCU 170/2004 (item 9 do Parecer) ;  
	c) acostar aos autos o aviso de recebimento da citação do Sr. Juares Pereira de Sousa promovida por meio do Ofício 937/2018-TCU/Secex-TCE, consoante previsto no art. 7º, inciso I, da Resolução/TCU 170/2004 ou, na falta de tal documento, realizar nova tentativa de citação do responsável no endereço em foco (item 10 do Parecer) ; 
	d) caso o responsável não compareça aos autos e os ofícios citatórios recebidos por terceiros, e não por ele próprio, tenham sido entregues em endereços obtidos em fonte de dados não oficial, realizar sua citação por edital (item 11 do Parecer) ."
10.	As medidas acima descritas resultaram nas seguintes informações: 
	a) houve alteração de denominação da convenente, de Federação dos Trabalhadores na Agricultura do Estado de Roraima - Fetag/RR para Federação dos Trabalhadores Rurais Agricultores e Agricultoras Familiares do Estado de Roraima - Fetraferr, por meio da Resolução 4/2017 da Comissão Estadual de Emprego de Roraima (peça 62) , havendo, inclusive, confirmação de que se trata da mesma instituição (peça 38) ;
	b) as pesquisas de endereço do Sr. Juares Pereira de Sousa foram juntadas à peça 37;
	c) não houve retorno do aviso de recebimento relativo ao Ofício 937/2018 (peça 26) , um dos expedientes de citação postal do Sr. Juares Pereira de Sousa;
	d) foi promovida a citação do Sr. Juares Pereira de Sousa via edital publicado no Diário Oficial da União, de 28/11/2019 (peça 52) , e por via postal, para os endereços relacionados na peça 37 (Ofícios 9821 a 9827/2019 e 6648/2020, às peças 42 a 48 e 59) , cujas tentativas de entrega resultaram infrutíferas (avisos de recebimento às peças 49 a 50, 53 a 57 e 60) .
11.	Transcorrido o prazo regimental, os responsáveis não apresentaram defesa, devendo dar-se continuidade ao processo, a teor do disposto no art. 12, § 3º, da Lei 8.443/1992. 
12.	A SecexTCE analisou a matéria e propôs a irregularidade das contas dos responsáveis, com a condenação deles à restituição do débito, sem aplicação de multa diante da prescrição da pretensão punitiva, nos termos da instrução autuada à peça 64, que ora transcrevo no essencial, com ajustes de forma:
"EXAME TÉCNICO
21. 	Restou demonstrado que as instituições Federação dos Trabalhadores na Agricultura do Estado de Roraima - FETAF/RR e Federação dos Trabalhadores Rurais Agricultores e Agricultoras Familiares do Estado de Roraima - FETAFERR representam a mesma pessoa jurídica, tendo havido tão somente a alteração de sua denominação (peça 62) .
22.	Nos itens 6 e 7 do Parecer do MP/TCU (peça 33, p. 1-2) , consignou-se não ter sido possível também confirmar se a Sra. Maria Alves da Silva (XXX.538.792-XX) era, de fato, a representante da Fetag/RR. Conforme pesquisa ao CNPJ da referida instituição, ora denominada Fetaferr, a Sra. Maria Alves da Silva preside a instituição desde 03/05/2018 (peça 63) , estando assim regularizada a questão apontada pelo MP/TCU.
23.	A citação do Sr. Juares Pereira de Sousa por meio de edital, realizada nos termos do inciso IV, da Resolução TCU 170/2004, foi precedida das diversas tentativas infrutíferas de citá-lo pela via postal (item 19) , não obstante tenha recebido o Ofício 938/2018 (peça 25) , como atesta o aviso de recebimento de peça 27.
24.	Ressalte-se, como já abordado no item 24 da instrução de peça 30, não haver nos autos outros elementos de análise em favor dos responsáveis:
'Entretanto, reanalisando os elementos presentes no processo, não foi possível alterar o entendimento esposado na instrução presente na peça 14. Adicionalmente, as irregularidades imputadas aos responsáveis estão claramente demonstradas nos autos, conforme se verifica na instrução presente na peça 14, não havendo novos elementos nesta fase processual que possam ser aproveitados na defesa dos responsáveis.'
25.	Sanadas as lacunas de caráter processual, conforme determinado pelo Relator, e tendo permanecido silentes os responsáveis, entendemos que o processo deva prosseguir na forma proposta na instrução de peça 30.
26.	Salienta-se, por oportuno, que o Acórdão 1441/2016-TCU-Plenário uniformizou a jurisprudência acerca da prescrição da pretensão punitiva, subordinando-se ao prazo geral de prescrição indicado no art. 205 do Código Civil, que é de 10 anos. No caso em exame, os pagamentos indevidos por valores acima do previsto ocorreram entre 29/07/2003 e 16/01/2004, conforme constou das citações. Tendo sido a citação ordenada em 25/05/2018 (peça 16) , houve o decurso de prazo superior a 10 anos. Portanto, ocorreu a prescrição da pretensão punitiva.
CONCLUSÃO
27. 	Em face da análise promovida, conclui-se que as condutas do Sr. Juares Pereira de Sousa (...) e da Federação dos Trabalhadores Rurais Agricultores e Agricultoras Familiares do Estado de Roraima - Fetaferr (...) causaram dano ao erário no montante original de R$ 49.114,20, em decorrência de realização de pagamentos a maior pelos serviços de assistência técnica, organizacional, capacitação e extensão rural às famílias assentadas da reforma agrária em Roraima. 
28.	Em função da revelia dos responsáveis, não foi possível sanear as irregularidades a eles atribuídas, tampouco elidir o débito a eles imputado. Ademais, inexistem nos autos elementos que demonstrem a boa-fé dos responsáveis ou a ocorrência de outras excludentes de ilicitude, punibilidade ou culpabilidade. Desse modo, suas contas devem, desde logo, ser julgadas irregulares, nos termos do art. 202, § 6º, do Regimento Interno do TCU, procedendo-se à sua condenação em débito, abstendo-se, todavia, de aplicar-lhes a multa prevista no art. 57 da Lei 8.443/1992, em razão da ocorrência da prescrição da pretensão punitiva, conforme tratado no item 24.
PROPOSTA DE ENCAMINHAMENTO 
Diante do exposto, submetem-se os autos à consideração superior, propondo-se a adoção das seguintes medidas:
	a) 	considerar revéis o Sr. Juares Pereira de Sousa (...) e a Federação dos Trabalhadores Rurais Agricultores e Agricultoras Familiares do Estado de Roraima - Fetaferr (...) , com fundamento no art. 12, § 3º, da Lei 8.443/1992; 
	b) 	com fundamento nos arts. 1º, inciso I, 16, inciso III, alíneas b e c, 19, caput, e 23, inciso III, da Lei 8.443/1992 c/c com os arts. 1º, inciso I, 209, incisos II e III, 210 e 214, inciso III, do RI/TCU, julgar irregulares as contas do Sr. Juares Pereira de Sousa (...) e da Federação dos Trabalhadores Rurais Agricultores e Agricultoras Familiares do Estado de Roraima - Fetaferr (...) , condenando-os, solidariamente, ao pagamento das importâncias a seguir especificadas e fixando-lhes o prazo de 15 dias para que comprovem perante este Tribunal, em respeito ao art. 214, inciso III, alínea a, do RI/TCU, o recolhimento das dívidas aos cofres do Instituto Nacional de Colonização e Reforma Agrária - Incra, atualizada monetariamente e acrescida de juros de mora calculados a partir das datas indicadas até a data do efetivo recolhimento, nos termos da legislação vigente:
	VALOR ORIGINAL (R$) 
	DATA 

	8.185,86
	29/07/2003

	8.185,86
	01/09/2003

	8.185,86
	07/10/2003

	7.867,00
	10/11/2003

	8.185,86
	05/01/2004

	   317,90
	16/01/2004

	8.185,86
	16/01/2004

c) 	autorizar, desde logo, a cobrança judicial das dívidas, nos termos do art. 28, inciso II, da Lei 8.443/1992 c/c o art. 219, inciso II, do RI/TCU, caso não atendidas as notificações;
d) 	autorizar também, desde logo, se requerido, com fundamento no art. 28, inciso I, da Lei 8.443/1992 c/c o art. 217, §§ 1º e 2º, do Regimento Interno/TCU, o parcelamento das dívidas em até 36 parcelas (...) ; 
e) 	enviar cópia do Acórdão que vier a ser proferido ao Instituto Nacional de Colonização e Reforma Agrária - Incra e aos responsáveis, para ciência, (...) .
	f) 	encaminhar cópia da deliberação, bem como do relatório e do voto que a fundamentarem, à Procuradoria da República no Estado de Roraima, nos termos do art. 16, § 3º, da Lei 8.443/1992 c/c o art. 209, § 7º, do RI/TCU, para adoção das medidas que entender cabíveis;"
13.	A proposta acima transcrita teve a anuência do escalão dirigente da SecexTCE (peças 65 e 66) .
14.	O Ministério Público junto ao TCU, representado pelo Procurador Sérgio Ricardo Costa Caribé (peça 67) , sustentou a incidência, neste processo, da prescrição das pretensões punitiva e de ressarcimento ao erário, tendo em vista que, entre a prática das irregularidades que ensejaram o débito (ocorridas entre 2003 e 2004) e o ato que ordenou a citação (emitido em 25/05/2018, peça 16) , houve transcurso de tempo superior ao prazo prescricional de dez anos previsto no artigo 205 do Código Civil. Por conseguinte, manifestou-se pelo arquivamento do presente processo, sem julgamento do mérito, nos termos do art. 212 do Regimento Interno/TCU. 
15.	Esse posicionamento do Ministério Público de Contas decorre da análise da evolução do tratamento jurisdicional dado pelo Supremo Tribunal Federal à questão da prescrição dos ilícitos civis. Afirma-se que, mediante a fixação de entendimentos para os temas 666, 897 e 899, o STF estabeleceu sucessivas limitações e condições para as hipóteses de imprescritibilidade que poderiam ser extraídas do art. 37, § 5º, da Constituição Federal. 
16.	O representante do MPTCU reconhece que a decisão proferida pelo Tribunal excelso no julgamento do RE 636.886/AL, sob a relatoria do Ministro Alexandre de Moraes, com repercussão geral reconhecida (Tema 899) , não vincula diretamente os processos que tramitam no TCU - pois o julgamento de mérito do referido RE não discutiu, propriamente, a incidência do instituto da prescrição nos processos de controle externo. Não obstante, propõe que a questão da imprescritibilidade da pretensão de ressarcimento seja revisitada pela Corte de Contas, por se tratar de matéria de ordem pública. 
17.	Após o escorço da legislação nacional sobre o tema da prescrição, conclui que os fundamentos do Acórdão 1441/2016-TCU-Plenário, se válidos para o delineamento da prescrição da pretensão punitiva no âmbito da Corte de Contas, também se mostram adequados para parametrizar a prescrição da pretensão de ressarcimento mediante utilização de normas do Código Civil.
18.	Assinala que, caso esta Corte, numa análise perfunctória e não exauriente, entenda que as irregularidades apuradas guardam correspondência com quaisquer das condutas tipificadas na Lei 8.429/1992, deverá enviar cópia do acórdão a ser prolatado, bem como do relatório e do voto que o fundamentarem, à Procuradoria da República no Estado de Roraima, para adoção das medidas que entender cabíveis. 
19.	Postula, ainda, o retorno dos autos ao seu Gabinete, em atenção ao princípio da eventualidade, caso este Tribunal não acolha a questão preliminar ora suscitada, com vistas à manifestação quanto ao mérito das presentes contas especiais, nos termos do art. 62, § 2º, do RI/TCU. 
	É o Relatório.

Procurador Sergio Ricardo Costa Caribé.

TOMADA DE CONTAS ESPECIAL. CONVÊNIO. IMPUGNAÇÃO PARCIAL DE DESPESAS. CITAÇÃO DA CONVENENTE E DE SEU PRESIDENTE. REVELIA. CONTAS IRREGULARES COM DÉBITO. PRESCRIÇÃO DA MULTA.

TOMADA DE CONTAS ESPECIAL (TCE)

Secretaria de Controle Externo de Tomada de Contas Especial - SecexTCE.

Em exame a Tomada de Contas Especial instaurada pelo Instituto Nacional de Colonização e Reforma Agrária - Incra em razão da impugnação parcial da prestação de contas referente ao Convênio CRT/RR 1/2003, celebrado com a então Federação dos Trabalhadores da Agricultura do Estado de Roraima - Fetag/RR, em 17/06/2003, com vistas à execução dos serviços de assistência técnica especializada para projetos de assentamento com potencial produtivo no Estado de Roraima, para a qual foram repassados recursos federais no valor de R$ 321.486,62.  
2.	Neste Tribunal, a Secretaria de Controle Externo de Tomada de Contas Especial ¿ SecexTCE promoveu a citação da Convenente, atualmente denominada Federação dos Trabalhadores Rurais Agricultores e Agricultoras Familiares do Estado de Roraima - Fetraferr, e do seu então Presidente, Sr. Juares Pereira de Souza, para que comprovassem a restituição, ao Tesouro Nacional, do montante de R$ 49.114,20, atualizado monetariamente desde as respectivas datas até o efetivo recolhimento, e/ou apresentassem alegações de defesa quanto ao pagamento de valor superior ao previsto no plano de trabalho pela prestação de serviços de assistência técnica, organizacional, capacitação e extensão rural às famílias assentadas da reforma agrária, resultando em período de prestação dos serviços menor do que o previsto e na execução parcial do objeto pactuado, com ofensa ao art. 145 do Decreto 93.872/1986, ao art. 22 da Instrução Normativa 1/1997 da Secretaria do Tesouro Nacional e à Cláusula Terceira, item II, alínea a, do Termo de Convênio CRT/RR 000l/2003. 
3.	A empresa Êxito Empreendimentos Ltda., prestadora dos serviços, não foi trazida ao polo passivo da demanda, porque o valor mensal por ela recebido, de R$ 54.102,96, estava de acordo com o contrato celebrado com a então Fetag/RR.   
4.	Em face da revelia dos responsáveis, a Unidade Especializada propôs sejam julgadas irregulares as contas da Convenente e do Sr. Juares Pereira de Souza, com fundamento no art. 16, inciso III, alíneas b e c, da Lei 8.443/1992, e que eles sejam solidariamente condenados ao ressarcimento de débito, deixando de indicar a aplicação de multa devido à incidência da prescrição punitiva.  
5.	O Ministério Público junto ao TCU, representado pelo Procurador Sérgio Ricardo Costa Caribé, após tecer considerações acerca do instituto da prescrição, manifestou-se pelo arquivamento do presente processo, sem julgamento do mérito, nos termos do art. 212 do Regimento Interno/TCU. 
6. 	Em síntese, o representante do MPTCU propôs que este Tribunal reavaliasse a questão da imprescritibilidade das ações de ressarcimento ao erário decorrentes de ilícitos civis, por se tratar de matéria de ordem pública, considerando a tendência evidenciada em sucessivos julgados do Supremo Tribunal Federal de estabelecer limitações e condições para as hipóteses de imprescritibilidade que poderiam ser extraídas do art. 37, § 5º, da Constituição Federal. Para tanto, sustenta que sejam estendidos à prescrição da pretensão de ressarcimento os fundamentos do Acórdão 1441/2016-TCU-Plenário para parametrizar a prescrição da pretensão punitiva no âmbito desta Corte de Contas. 
7.	Pelo princípio da eventualidade, caso a proposta de arquivamento do feito sem julgamento de mérito não seja acolhida, postulou o retorno do processo ao MP/TCU, para manifestação quanto ao mérito.
8. 	Não obstante o parecer do Ministério Público/TCU pelo arquivamento dos autos, entendo que o mérito das presentes contas deve, desde já, ser apreciado pelo Tribunal, não sendo o caso de acolher a alegada tese de prescrição da pretensão ressarcitória do TCU. 
9.	 Ao apreciar o Recurso Extraordinário 636.886 (Tema 899 da Repercussão Geral) , o Supremo Tribunal Federal decidiu fixar a tese de que "é prescritível a pretensão de ressarcimento ao erário fundada em decisão do Tribunal de Contas".
10. 	O TCU, em diversas deliberações, tem defendido que o entendimento do STF no RE 636.886, alcança tão somente a fase judicial de execução do título extrajudicial, não atingindo os processos de controle externo em trâmite no TCU, como nos seguintes exemplos: Acórdão 1492/2020-TCU-Plenário (rel. Ministro Aroldo Cedraz) ; 5236/2020, 6084/2020, 6465/2020, 6466/2020, e 7982/2020 (rel. Ministro Benjamin Zymler) , todos da 1ª Câmara; e 5681/2020, 6350/2020, 8316/2020, 8929/2020, 8940/2020, 8943/2020, 8944/2020, 8945/2020, 8947/2020, 8948/20202 (rel. Ministro Augusto Nardes) ; 5690/2020 e 8021/2020 (rel. Ministro Aroldo Cedraz) , e 6707/2020, 6726/2020, 3679/2021 e 5888/2021 (de minha relatoria) , esses da 2ª Câmara.
11.	 No Acórdão 5236/2020-TCU-Primeira Câmara, em que o Relator, Ministro Benjamin Zymler, conduziu o leading case que primeiro discutiu o alcance do referido julgado da Corte Suprema, foi apontada a possível conclusão de que a deliberação do STF não tratou da prescrição do processo de controle externo levado a cabo perante o Tribunal de Contas da União, mas sim da prescrição intercorrente ocorrida durante a fase de execução do acórdão condenatório do Tribunal, uma vez que a tese da prescrição da pretensão ressarcitória foi firmada ao se examinar, essencialmente, a execução de título resultante das decisões do TCU. 
12. 	Ademais, segundo o referido precedente, ainda que se interprete que a decisão do STF seja também aplicável à tramitação do processo de controle externo no âmbito do TCU, exsurgem questões fundamentais para que esta Corte de Contas estabeleça novo tratamento acerca da prescrição do débito e da pretensão punitiva, em particular qual seria o dies a quo e as hipóteses de interrupção da prescrição. Esses temas, dentre outros, estão sendo tratados nos embargos de declaração opostos no RE 636.886 pela Advocacia-Geral da União, em 14/08/2020.
13. 	Assim, diante da relevância do tema prescricional e das dúvidas suscitadas na recente decisão do STF, compartilho da prudência com que este Tribunal deve conduzir a matéria e aguardar a decisão da Suprema Corte no multicitado recurso de embargos de declaração ao RE 636.886, apesar de reconhecer a premente necessidade de se definir a matéria prescricional ressarcitória, que, a propósito, está sendo tratada no âmbito do TC-Processo 000.006/2017-3, de relatoria do Ministro Raimundo Carreiro, em fase de maturação mais adiantada, havendo inclusive sugestões que encaminhei ao Exmo. Relator daqueles autos.
14.	Dessarte, na esteira das mencionadas decisões do TCU, deixo de acolher a proposta de arquivamento dos autos, assim como a incidência da prescrição do débito apurado nesta TCE.
15.	Desse modo, entendo que o mérito das contas em exame pode ser apreciado, desde logo, pelo Tribunal, não sendo obrigatório o retorno dos autos ao Parquet, porquanto o aludido órgão, com base no art. 62, § 2º, do Regimento Interno/TCU, já teve a oportunidade de se manifestar quanto ao mérito destas contas. Nesse mesmo sentido, trago à baila o seguinte enunciado da ferramenta "Jurisprudência Selecionada":
 (Acórdão 6481/2014-TCU-Segunda Câmara, de minha relatoria) :
"Quando o Ministério Público junto ao TCU suscita questão preliminar, não se pode exigir dele que se manifeste quanto ao mérito do processo, por ser órgão funcionalmente independente, nos termos constitucionais e legais. Não é determinante para os posteriores atos processuais, praticados pelo relator ou pelo Tribunal, o uso que o MP/TCU faz da oportunidade de manifestação em sua audiência obrigatória".
16. 	Afastada a arguição de prescrição do débito suscitada pelo Ministério Público junto ao TCU, alinho-me ao encaminhamento proposto pela SecexTCE, destacando, primeiramente, que os gestores de recursos federais têm o ônus de demonstrar a correta aplicação das verbas recebidas, a teor do disposto no art. 70, parágrafo único, da Constituição Federal, no art. 93 do Decreto-lei 200/1967 e no art. 66 do Decreto 93.872/1986. 
17.	Dessa obrigação não se desincumbiu o Sr. Juares Pereira de Souza, a quem cabia gerir os recursos transferidos por meio do Convênio CRT/RR 1/2003. Conforme explicitado nas instruções da Unidade Instrutiva e na citação do Responsável, ele realizou pagamento de valor superior ao previsto no plano de trabalho pela prestação de serviços de assistência técnica, organizacional, capacitação e extensão rural às famílias assentadas da reforma agrária, resultando na prestação de serviço por período menor do que o previsto, com execução parcial do objeto pactuado, com ofensa ao art. 145 do Decreto 93.872/1986, ao art. 22 da Instrução Normativa 1/1997 da Secretaria do Tesouro Nacional e à Cláusula Terceira, item II, alínea a, do Termo de Convênio CRT/RR 000l/2003. 
18.	Essa conduta atrai a irregularidade das contas do Responsável, com fundamento na hipótese descrita no art. 16, inciso III, alíneas b e c, da Lei 8.443/1992, e o dever de restituir o débito apurado.  
19.	Quanto à responsabilidade da Federação dos Trabalhadores Rurais Agricultores e Agricultoras Familiares do Estado de Roraima - Fetraferr, registro que, nos termos do Enunciado 286 da Súmula de Jurisprudência do TCU, "a pessoa jurídica de direito privado destinatária de transferências voluntárias de recursos federais feitas com vistas à consecução de uma finalidade pública responde solidariamente com seus administradores pelos danos causados ao erário na aplicação desses recursos".  
20.	No que diz respeito à pretensão punitiva do TCU, cabe registrar que o Acórdão 1441/2016-TCU-Plenário uniformizou a jurisprudência desta Corte, no sentido de que há a subordinação ao prazo geral de prescrição decenal indicado no art. 205 do Código Civil, contado da data de ocorrência da irregularidade sancionada, nos termos do art. 189 do Código Civil, sendo este prazo interrompido pelo ato que ordenar a citação, a audiência ou a oitiva do responsável. Conforme o mesmo Acórdão, a ocorrência desta espécie de prescrição será aferida, independentemente de alegação da parte, em cada processo no qual haja intenção de aplicação das sanções previstas na Lei 8.443/1992.
21.	No caso em exame, incidiu a prescrição punitiva, uma vez que as irregularidades sancionadas ocorreram entre 29/7/2003 e 16/1/2004, ao passo que o despacho que ordenou a citação foi expedido em 25/05/2018 (peça 16) . 
22.	Por fim, cumpre encaminhar cópia do Acórdão a ser proferido à Procuradoria da República no Estado de Roraima, com fundamento no art. 16, § 3º, da Lei 8.443/1992.
 	Ante o exposto, voto por que seja adotada a deliberação que ora submeto a este Colegiado.
T.C.U., Sala das Sessões, em 20 de julho de 2021.
MARCOS BEMQUERER COSTA
Relator